臺灣高等法院刑事判決　　　　　　　　　　　　　九十二年度上訴字第四二０八號
　　上　訴　人　臺灣板橋地方法院檢察署檢察官
　　被　　　告　甲○○
　　選任辯護人　張伯時律師
　　被　　　告　丙○○
　　選任辯護人　林育鴻律師
右上訴人因被告毒品危害防制條例案件，不服臺灣板橋地方法院九十一年度訴字第一
五八一號，中華民國九十二年九月十日第一審判決（起訴案號：臺灣板橋地方法院檢
察署九十一年度偵字第八九四七號），提起上訴，本院判決如左：
    主  文
上訴駁回。
    理  由
一、公訴意旨略以：被告甲○○、丙○○（以上二人施用部分另為不起訴處分）明知
    海洛因為毒品危害防制條所列之第一級毒品，不得販賣或持有，竟共同基於意圖
    販賣營利之概括犯意聯絡，自民國九十一年五月間某日起，在台北縣三峽地區等
    地，連續多次利用聯絡用之0000000000行動電話門號，聯絡欲購買毒
    品海洛因施用之不特定人，以每一小包海洛因新臺幣（下同）一千元不等之代價
    售出藉此牟利。嗣經警於九十一年五月十三日十七時二十分許，在台北縣三峽鎮
    ○○路○段二七九巷口附近查獲，並扣得海洛因二十小包（毛重共八公克）、安
    非他命十七小包（毛重三十．三公克）、分裝袋二十包、分裝勺一個、玻璃球二
    個、新台幣二萬五百元及行動電話四具。因認被告等均涉犯毒品危害防制條例第
    四條第一項之販賣第一級毒品罪嫌云云。
二、按事實之認定，應憑證據，如未能發現相當證據，或證據不足以證明，自不能以
    推測或擬制之方法，以為裁判基礎；又認定不利於被告之事實，須依積極證據，
    苟積極證據不足為不利於被告事實之認定時，即應為有利於被告之認定，更不必
    有何有利之證據。又認定犯罪事實所憑之證據，雖不以直接證據為限，間接證據
    亦包括在內；然而無論直接或間接證據，其為訴訟上之證明，須於通常一般之人
    均不致有所懷疑，而得確信其為真實之程度者，始得據為有罪之認定，倘其證明
    尚未達到此一程度，而有合理之懷疑存在時，事實審法院復已就其心證上理由予
    以闡述，敘明其如何無從為有罪之確信，因而為無罪之判決，尚不得任意指為違
    法。最高法院分別著有四十年度台上字第八十六號、三十年度上字第八一六號、
    七十六年台上字第四九八六號判例可參。
三、公訴人認被告二人涉有右開犯行，無非係以證人乙○○於警訊時之指述，及證人
    即本案承辦警員丁○○、陳金宏二人均證稱：係因乙○○打電話向被告甲○○、
    丙○○買毒品海洛因，始查獲被告二人，且查獲時被告甲○○、丙○○所使用之
    電話，亦有多人打來催貨等語，而被告甲○○亦供稱有多人打電話要來買貨等情
    ，雖被告丙○○供稱要到現場去接小孩，但被告丙○○亦供稱該現場並非去接小
    孩之路，則被告丙○○去現場應係欲將貨出賣於乙○○，而非接小孩，又被告如
    非販賣，為何持有二十包毒品海洛因為其主要論據。惟訊據被告甲○○、丙○○
    均堅決否認有何販賣海洛因犯行，被告甲○○辯稱：伊不認識乙○○，其當天亦
    沒有打電話給伊要買毒品，伊係與丙○○一同去接送小孩，車子因為前一天有借
    丙○○，伊不知道車上為何會有毒品等語。被告丙○○則辯稱：當日被告甲○○
    來找伊聊天，伊順便請甲○○一起去接小孩，因甲○○路不熟，所以才會走錯路
    遇到警察臨檢，伊身上所查獲之毒品是因夜間工作為提神，才在前一天向綽號「
    石猴」之男子買來施用，至於車上所查獲之毒品，伊不知道是誰的，伊不認識乙○○，其亦沒有打電話給伊要買毒品等語。
四、經查：
  (一)、證人乙○○雖於警訊時供稱：「當時我就以家裡的電話撥打00000000
      00給綽號「姐仔」的甲○○約定１０分鐘後向其購買台幣貳仟元的海洛因，．
      ．．」等語（見偵卷第十三頁反面），指當日打電話給被告甲○○向其購買二
      千元之海洛因等情，然依其同日於警訊中陳述：「丙○○我認識，曾經在十幾
      天前我陪我朋友綽號「阿文」的友人向其購買台幣壹仟元的海洛因毒品，就是
      由丙○○駕５Ｂ－１９７８號客貨兩用自小貨車、紅色送毒品前來交易的，至
      於甲○○其年籍資料我並不清楚，我只知道大家都叫她綽號「姐仔」但其兩人
      所共用的電話號碼為0000000000及0000000000，該葉、
      張兩人是我們大埔里地區販賣毒品海洛因、安非他命最大的藥頭來源。」、「
      我未曾向其兩人購買毒品，但我曾陪同友人綽號「阿文」的男子約於十幾天前
      有交易過，電話亦是我朋友綽號「阿文」告訴我的，若是我要購買毒品就打0
      000000000、0000000000就可以了。」（見偵卷第十四頁
      ），亦即證人乙○○自陳僅與丙○○見過一次面，雙方未曾交易，與被告聯絡
      之電話是「阿文」者告知，顯然雙方關係亟為生疏，而販賣毒品乃高風險之行
      為，在交易前自當僅慎將事，慎選其熟人為交易對象，或透過可靠之熟人介紹
      ，始進行交易，自不可能任意向不熟識之人販售毒品而自暴為警查獲之風險，
      茲證人乙○○竟能以一通電話即召來被告等販賣，殊不合事理，是證人警訊供
      述，已大有疑義。嗣證人經檢察官傳喚，拒未到庭，於原審到庭即改稱：「（
      你那天有無打電話給被告丙○○約他出來？）有。我約他問他有無安非他命，
      因為我朋友要吸食安非他命，因為我們是好朋友，沒有金錢交易，只是跟他要
      看他有沒有。」、「（那天你有無打電話給被告甲○○？）我只有打電話給被
      告丙○○，並沒有打電話給被告甲○○。」、「我只是問被告丙○○他那邊有
      無安非他命，沒有談到錢的問題。」、「（沒有給錢，他為何要給你安非他命
      ？）我們是很要好的朋友，他住在我家附近，我們認識很久了。」、「（你有
      與被告甲○○或被告丙○○買賣過安非他命或海洛因？）沒有。我只認識被告
      丙○○，我向被告丙○○要安非他命一、二次，沒有給錢，因為是朋友的關係
      。」、「（警察搜索被告甲○○、被告丙○○時，你是否在場？你是如何與被
      告丙○○約？）我不在場，我打電話給被告丙○○，約在三峽的郵局，確切的
      地址我不知道。警察查獲他們時，我正被抓去要驗尿。」等語（見原審卷第一
      四三頁至第一四七頁），指案發當日其係打電話向被告丙○○要安非他命，且
      沒有涉及金錢交易之情事，與前開警訊所供情節大相逕庭，本院為慎重起見，
      再傳其到庭作證，則改稱不認識被告二人（見本院九十二年十二月三十一日審
      判筆錄），則證人乙○○前後供述矛盾不一，其之警訊供述，實難遽為被告論
      罪之依據。
  (二)、被告丙○○固不否認查獲現場並非去接小孩之路，此亦有其提出之現場圖在卷
      可佐，則被告丙○○前往查獲現場應非去接小孩。惟查依證人丁○○於本院中
      供述：「．．．乙○○就主動帶我們到那路口，他到之後就告訴我們就是這輛
      貨車，我們同仁就下車去抓人。乙○○還在車上，他沒有下車要買。」（見本
      院卷第八十六頁）。顯示被告二人案發當時未有交付毒品之舉動，證人乙○○
      亦無交錢之行為，再參之乙○○警訊所陳當日係向被告甲○○購買二千元之海
      洛因，然當日被告二人被查獲時共有海洛因二十小包，遠超過證人乙○○之交
      易數量，抑且有十七包安非他命，苟被告赴約係交付海洛因毒品，衡諸常情被
      告實無須攜帶大量毒品在身而增加為警查獲之風險，則被告丙○○所稱要去接
      小孩乙節，縱認虛偽而不足信，亦不能遽認被告等前往現場，即係欲將海洛因
      出賣交付予乙○○。
  (三)、本件查獲當時並未扣得被告等所有供販賣毒品海洛因之工具如電子秤、磅秤等
      分裝、秤量之工具，亦因被告與乙○○未為交付毒品之舉動而未查得販賣海洛
      因所得之金錢。雖被告丙○○不否認在其口袋內查獲毒品海洛因六包、安非他
      命四包，為其所有，其餘在車上查獲之毒品，其雖否認所有，惟毒品海洛因及
      安非他命均甚為昂貴，焉有他人任意放置之理？故堪認亦屬被告丙○○所有，
      然查被告丙○○於警局初訊時即稱因夜間工作為提神，前一天向綽號「石猴」
      之男子買來施用，嗣於偵審中亦為如是供述，前後一貫，參酌上該毒品，並非
      鉅量，且當場亦於被告車上扣得吸食器、玻璃球等施用毒品之器具，尤以被告
      丙○○為警查獲時，採其尿液送鑑結果有毒品反應，經原法院以九十一年度毒
      聲字第一五九三號裁定送觀察、勒戒後，認無繼續施用毒品傾向，經臺灣板橋
      地方法院檢察署檢察官以九十一年度毒偵字第一七八四、一八九八號為不起訴
      處分確定，有上開裁定書及不起訴處分書附卷可佐，顯見其確有施用第一、二
      級毒品之行為，則該等查獲毒品，實不能否定與其個人施用毒品無關，從而其
      持有上開毒品，即不能遽指為供販售之用。而丙○○既有施用第一、二級毒品
      犯行，其持有上開毒品，自為上揭施用第一、二級毒品之犯行所吸收，本院無
      庸再為處理，附此敘明。
  (四)、被告甲○○固於偵查中供證在路上有很多人來電催貨等情，但供稱該電話為丙○○使用，（見偵卷第五十二頁反面），查丙○○經營汽車模具，業經其於警
      訊中陳明，則所謂催「貨」乙節究何所指？是模具？抑或毒品？已難斷定。證
      人即警員丁○○、陳金宏雖亦證稱：「（查獲當時是否還有人打電話催貨？）
      我們把被告帶回派出所途中，我是拿了被告的二支手機，手機響了十幾次，我
      接電話，對方打來要找大姐及葉先生，叫我跟大姐說他是某某人，要「軟的」
      五千元（軟的是海洛因，硬的是安非他命），打來的十幾通電話都是要硬的或
      是軟的貨品，有的是打來約地點。」、「（大姐是誰？）是被告甲○○，是乙○○告訴我們的。因為他有跟她買過」等語（見原審卷第四十一頁、第四十二
      頁），惟查證人乙○○於警訊中供述未曾向被告買過毒品，業如前述，則證人
      丁○○、陳金宏供詞，即不無瑕疵，且按刑事訴訟法第一百五十四條，此項禁
      止推定罪狀之法則，並非僅為被告個人之訴訟利益而設，尤其重在發現真實以
      求國家刑罰權之正確行使，若無足可證明被告從事犯罪構成要件行為之積極證
      據，無論假定某一被告為犯人而命其自證無罪，藉以過濾及鎖定特定犯罪人，
      或推測被告涉及某項罪名，而依其自辯過程，蒐求該被告生活經歷資料，藉以
      判斷其究竟有無構成特定犯罪，俱非法之所許。而查本件縱認確有人打電話向
      被告索取毒品，惟在社會生活經驗上，合理上原因非一，無從以有人向被告索
      取毒品，即忖度對方係涉及金錢交易之買賣毒品要約行為，蓋對方向被告索取
      毒品之原因，原因可能係對方不知買賣毒品之管道，請被告幫忙代為買毒品，
      亦有可能雙方是無償轉讓毒品行為，而其中所涉犯罪構成要件各不相同，惟究
      不能以有人打電話向被告索取毒品而逕任意推定被告即有販賣毒品海洛因之犯
      行，致違刑事訴訟法發覺真實之原則。本件並無積極證據足以證明被告確有販
      賣海洛因予不特定人之犯行，自難僅憑被告未能指明證明方法之資料以供調查
      ，即持為認定犯罪之論據，而遽論以販賣第一級毒品罪責，公訴人以被告遭查
      獲時，甲○○、丙○○所使用之電話，有多人打來催貨，即推論被告顯有販賣
      毒品海洛因犯行，尚嫌速斷。
五、綜上所述，公訴人除證人乙○○之唯一供述外，並無其他足以擔保該供述為真實
    之佐證，且證人乙○○供述矛盾，前後不一，業如前述，自不足以證明被告二人
    確有販賣第一級毒品海洛因之犯行，另查獲當日所扣得之毒品，無法排除係被告
    供自己施用毒品所用之物之可能性，是亦無法以扣案毒品及吸食工具資為不利被
    告認定之佐證。此外復無其他積極證據足以證明被告涉有販賣海洛因之犯行。綜
    上，本院尚存有合理可疑，無法超越合理可疑而形成被告確有公訴人所指訴之販
    賣第一級毒品海洛因之強烈心證，自不能率課被告以刑責，原審基此揆諸前判例
    意旨，為被告無罪之諭知，核無不合，檢察官上訴猶執陳詞指摘原判決不當，非
    有理由，應予駁回。
據上論斷，應依刑事訴訟法第三百六十八條，判決如主文。
本案經檢察官陳維練到庭執行職務。
中　　　華　　　民　　　國　　九十三　　年　　　八　　　月　　二十六　　日
                              臺灣高等法院刑事第一庭
                                  審判長法  官  李　相　助
                                        法  官  黃　聰　明
                                        法  官  楊　貴　雄
右正本證明與原本無異。
檢察官如不服本判決，應於收受送達後十日內向本院提出上訴書狀，其未敘述上訴之
理由者並得於提起上訴後十日內向本院補提理由書（均須按他造當事人之人數附繕本
）。
                                        書記官  林　淑　貞
中　　　華　　　民　　　國　　九十三　　年　　　八　　　月　　二十七　　日
